【裁判字號】    97,家上,153
【裁判日期】    980512
【裁判案由】    離婚
【裁判全文】
臺灣高等法院民事判決                 97年度家上字第153號
上  訴  人  丙○○
訴訟代理人  徐國勇律師
複代理人    吳忠勇律師
            黃育勳律師
被上訴人    甲○
訴訟代理人  廖大鵬律師
上列當事人間離婚事件，上訴人對於中華民國九十七年五月九日
臺灣板橋地方法院九十七年度婚字第一八九號第一審判決提起上
訴，經本院於九十八年四月二十八日言詞辯論終結，判決如下：
    主  文
原判決廢棄。
准上訴人與被上訴人離婚。
第一、二審訴訟費用由被上訴人負擔。
    事  實
甲、上訴人方面：
壹、聲明：
一原判決廢棄。
二准上訴人與被上訴人離婚。
貳、陳述：除與原判決記載相同者外，補稱略以：
一依兩造提出之診斷證明書，僅可謂兩造係互毆成傷，而兩造間
  迭生衝突，難以共同生活。
二被上訴人於民國九十七年五月三日破壞家中洗衣機、同年月五
  日辱罵伊神經病、厚臉皮、病查某等不堪入耳言語，同年六月
  八日駕駛小貨車刻意加速衝撞店面，同年七月十七日二次故意
  於浴室地面上灑滿沙拉脫，同年月二十八日辱罵伊為畜牲等不
  堪入耳言語，而且被上訴人於兩造婚後，經常毆打伊，並口出
  惡言，已造成伊身體及精神上不可忍受之痛苦，且因被上訴人
  脾氣暴躁，個性蠻橫不講理，導致家庭暴力，被上訴人又不管
  家庭生計，常常有家不歸，兩造已無夫妻之實，迄今更是衝突
  不斷，雙方誠摯互信之感情基礎已不復存在。
參、證據：除援用原審提出者外，補提照片、光碟片、錄音帶、
    土地登記簿謄本、清償證明書、診斷證明書、抵押權設定契
    約書、貸款明細表為證，並聲請訊問證人丁○○、乙○○。
乙、被上訴人方面：
壹、聲明：上訴駁回。
貳、陳述：除與原判決記載相同者外，補稱略以：
伊並未以小貨車衝撞鐵捲門，亦未偷取家中物品或破壞家中物品
，兩造縱有難以維持婚姻情事，惟上訴人於保護令核發後，不斷
對伊加以辱罵、禁止伊使用家中電器，多次將鐵門上鎖致伊無法
進入家中，上訴人就婚姻破綻，應負較大責任，自不得請求離婚
。
參、證據：援用原審提出者。
    理  由
一本件上訴人主張：兩造於七十一年間結婚，被上訴人婚後經常
  對伊施暴，並以不堪入耳言語辱罵伊，伊受有不堪同居之虐待
  ，且被上訴人脾氣暴躁，個性蠻橫不講理，導致家庭暴力，又
  不管家庭生計，常常有家不歸，兩造已無夫妻之實，迄今更是
  衝突不斷，雙方誠摯互信之感情基礎已不復存在，而有難以維
  持婚姻之重大事由等情，爰依民法第一千零五十二條第一項第
  三款、同條第二項規定，求為擇一事由准兩造離婚之判決。
二被上訴人則以：伊未曾毆打或辱罵上訴人，反常遭上訴人言語
  侮辱，上訴人並常將家中鐵門鎖住，不讓伊進入，上訴人並與
  兩造所生之子共同毆打伊，縱兩造婚姻有難以維持事由，上訴
  人亦應負較大責任，不得請求判決離婚等語，資為抗辯。
三按婚姻乃一男一女之兩性結合，以組織家庭，共同生活為目的
  。故有足以破壞共同生活或難以維持共同生活之情事發生，宜
  允許其離婚以消滅婚姻關係。民國七十四年六月三日修正公布
  之民法親屬編，就裁判離婚之原因，為應實際需要，參考各國
  立法例，增設民法第一千零五十二條第二項，明定有同條第一
  項以外重大事由，難以維持婚姻者，亦得請求離婚。而夫妻生
  活貴在相互扶持，共同經營永久生活為目的，配偶間自應協力
  保持其家庭生活之圓滿、安全及幸福，因而夫妻應互相尊重以
  增進情感之和諧，防止家庭暴力之發生，倘夫妻終日爭執，暴
  力相向，未能共同生活，就該具體個案審認之結果，如該事實
  客觀已達於倘處於同一境況，任何人均喪失維持婚姻意欲之程
  度，主觀上亦喪失維持婚姻之意願，該婚姻關係基礎已不復存
  在，應認已構成難以維持婚姻之重大事由。經查：兩造於七十
  一年間結婚，婚後育有長子李文凱（七十一年十二月二十七日
  生）、次子李昇融（七十三年八月十八日生），有戶籍謄本可
  證，兩造婚後感情不好，常為金錢發生吵架，且自李文凱高中
  時迄今至少十年間分房睡覺，因被上訴人排斥，兩造未曾同時
  參加對外活動，兩造吵架，經常勞動警察前來處理等情，經李
  文凱、李昇融證述在卷，而兩造於九十五年九月二十五日曾互
  毆成傷，有兩造分別提出之診斷證明書可稽，亦為兩造所不爭
  執，在上訴人提起本件訴訟前，被上訴人聲請臺灣板橋地方法
  院核發九十六年度家護字第九四三號家庭暴力通常保護令，命
  上訴人不得對被上訴人實施身體或精神上不法侵害行為、不得
  為騷擾行為、最少遠離被上訴人工作場所三公尺，上訴人提起
  本件訴訟後，亦聲請同院以九十七年度家護字第一三七七號家
  庭暴力通常保護令，命被上訴人不得對上訴人實施身體或精神
  上不法侵害之行為、不得為騷擾行為，上訴人亦對被上訴人涉
  嫌毀損罪行提出告訴，致被上訴人經檢察官起訴聲請刑事簡易
  判決，有上開保護令、簡易判決處刑書附卷足憑，可見兩造婚
  後經常吵架，甚或暴力相向，無法和平繼續婚姻關係，且自十
  餘年前開始，已未能同房共同生活，互不聞問，客觀上已達喪
  失維持婚姻意欲之程度，而在本件訴訟中，兩造仍經由訴訟代
  理人相互指責對造之不是，顯見兩造主觀上不願再繼續婚姻關
  係，已喪失改善婚姻關係之意願，足認兩造之婚姻確已生破綻
  達難以維持之程度，要無繼續維持共同生活以獲得安全、幸福
  及滿足之可能。從而，上訴人主張兩造間有難以繼續維持婚姻
  之情事，堪以認定。
四次按民法第一千零五十二條第二項但書規定：「但其事由應由
  夫妻之一方負責者，僅他方得請求離婚」，係為公允而設，故
  難以維持婚姻之重大事由，夫妻雙方均須負責時，應比較衡量
  雙方之有責程度，僅責任較輕之一方，得向責任較重之他方請
  求離婚，或有責程度相同時，雙方均得請求離婚，始符公平，
  並利於達成本項使夫妻請求裁判離婚之事由較富彈性之立法目
  的。兩造於婚後即時常因細故而爭吵，並動輒以暴力互相攻擊
  ，且處理紛爭時均未能本於互信、互敬及互諒之基礎，導致夫
  妻之情蕩然無存，應認兩造對於婚姻破綻之發生，需負相等之
  過失責任。被上訴人雖否認李文凱、李昇融證詞，並以證人許
  天來證詞欲證明其係遭上訴人及李文凱、李昇融毆打云云，惟
  夫妻間感情實情如何，通常非家庭成員所能感受，許天來縱能
  證明九十六年七月二十四日上訴人與李文凱、李昇融曾聯手與
  被上訴人爭執，然許天來對當天爭執之原因亦稱並不知情，無
  從以許天來之證詞證明兩造間夫妻感情仍得以維持或兩造間夫
  妻感情破綻責任之歸屬。兩造婚姻確有重大破綻難以維持情事
  ，而就婚姻破綻之發生，兩造需負相等之過失責任，依前開說
  明，上訴人自得本於民法第一千零五十二條第二項，請求裁判
  離婚。原判決未察，否准上訴人判決離婚之請求，自有未洽。
  上訴意旨指摘原判決不當，求予廢棄改判，為有理由，應由本
  院廢棄原判決，改判准兩造離婚。至上訴人另以同條第一項第
  三款不堪同居之虐待為由，請求判決離婚，既係為達同一離婚
  之目的，本院自無庸再予審酌，附此敘明。
五據上論結，本件上訴為有理由。依民事訴訟法第四百四十九條
  第一項、第七十八條，判決如主文。
中    華    民    國     98   年    5     月   12    日
                     民事第九庭
                         審判長法  官   黃熙嫣
                               法  官   林玲玉
                               法  官   鄭傑夫
正本係照原本作成。
如不服本判決，應於收受送達後20日內向本院提出上訴書狀，其
未表明上訴理由者，應於提出上訴後20日內向本院補提理由書狀
（均須按他造當事人之人數附繕本）上訴時應提出委任律師或具
有律師資格之人之委任狀；委任有律師資格者，另應附具律師資
格證書及釋明委任人與受任人有民事訴訟法第466條之1第1項但
書或第2項（詳附註）所定關係之釋明文書影本。
中    華    民    國    98    年    5     月    14    日
                               書記官   廖逸柔
附註：
民事訴訟法第466條之1（第1項、第2項）：
對於第二審判決上訴，上訴人應委任律師為訴訟代理人。但上訴
人或其他法定代理人具有律師資格者，不在此限。
上訴人之配偶、三親等內之血親、二親等內之姻親，或上訴人為
法人、中央或地方機關時，其所屬專任人員具有律師資格並經法
院認為適當者，亦得為第三審訴訟代理人。


司法院資訊處製作；財團法人民間司法改革基金會備份。
